---
title: '_Taller_: An치lisis y visualizaci칩n de datos de violencia intrafamiliar contra
  mujeres'
output:
  html_document:
    df_print: paged
---

## por [Sarah칤 Aguilar](https://www.linkedin.com/in/sarahi-aguilar/)
#### [Rladies CDMX](https://www.meetup.com/es/rladies-cdmx/)<br/>Junio 2021

> **Descripci칩n**<br/>En este taller, revisaremos un breve panorama de la violencia en el 치mbito familiar contra la mujer en M칠xico, analizando datos y construyendo visualizaciones con cifras de: (1) la Encuesta Nacional sobre la Din치mica de las Relaciones en los Hogares (ENDIREH) 2016 y (2) los Reportes de incidencia delictiva al mes de mayo 2021 del Secretariado Ejecutivo del Sistema Nacional de Seguridad P칰blica (SESNSP). 

> **Objetivo**<br/>El objetivo de este taller es que sus asistentes se familiaricen con las bases de datos y librer칤as de c칩digo en R empleadas en 칠l, y con ello, puedan contar con las herramientas y la noci칩n del flujo de preprocesamiento y an치lisis de datos para bases de datos similares.

> **Librer칤as a utilizar** <br/>`data.table`, `ggplot2`, `mxmaps`, `scales`, `ggridges`, `forcats`, `lubridate`

<br/>


***
***

<br/>

## Definici칩n de violencia en el 치mbito familiar 
> _Se refiere a las agresiones o maltrato sufrido por las mujeres de 15 y m치s a침os de edad, en los 칰ltimos 12 meses, por parte de miembros de su familia o del esposo (como hermanos, cu침ados, suegros, padrinos) sin considerar el maltrato de su pareja._

> _El 8.1% de las mujeres experiment칩 violencia emocional en su familia en el 칰ltimo a침o._

Fuente: [INEGI](https://www.inegi.org.mx/app/glosario/default.html?p=ENDIREH2016)

<br/>

***
***


<br/>

## Trabajando con datos de la Encuesta Nacional sobre la Din치mica de las Relaciones en los Hogares (ENDIREH) 2016

> _En el marco del Sistema Nacional de Informaci칩n Estad칤stica y Geogr치fica, el Instituto Nacional de Estad칤stica y Geograf칤a (INEGI), llev칩 a cabo en el 칰ltimo trimestre de 2016, la cuarta Encuesta Nacional sobre la Din치mica de las Relaciones en los Hogares 2016 (ENDIREH-2016).<br/><br/>Esta encuesta ofrece a la sociedad y al estado informaci칩n referente a las **experiencias de violencia de tipo f칤sico, econ칩mico, sexual, emocional y patrimonial**, que han enfrentado las **mujeres de 15 a침os y m치s** en los distintos 치mbitos de su vida (de pareja, **familiar**, escolar, laboral y comunitario) y recopila informaci칩n, sobre los agresores y los lugares donde ocurrieron las agresiones._

Fuente: [INEGI](https://www.inegi.org.mx/programas/endireh/2016/#Documentacion)

<br/>

### Descarga

1. Entrar a la [p치gina del INEGI](https://www.inegi.org.mx/default.html). > Dar click en el m칩dulo de _Datos_. > Dar click en el subm칩dulo de _Programas_. > Dar click en el bot칩n de _Encuestas en Hogares_. > Desplegar las opciones de _Regulares_. > Desplegar las opciones de _Encuesta Nacional sobre la Din치mica de las Relaciones en los Hogares (ENDIREH)_. > Dar click en el bot칩n de _2016_.
2. Una vez en la [secci칩n de la ENDIREH 2016](https://www.inegi.org.mx/programas/endireh/2016/), dar click en el m칩dulo de _Datos abiertos_, dar click en el _bot칩n para descargar todos los archivos en una carpeta zip_. 
3. Descomprimir la carpeta de datos descargada. 

**Recomendaci칩n**: Explorar la estructura de la carpeta de datos descargada, y consultar el contenido del m칩dulo de _Documentaci칩n_, particularmente los cuestionarios en su _SECCI칍N X. 츼MBITO FAMILIAR_.

<br/>

### Carga de datos a entorno de R

(Paso previo recomendado:) [Crear un nuevo proyecto de RStudio](https://support.rstudio.com/hc/en-us/articles/200526207-Using-Projects), crear una carpeta de "datos" dentro de la carpeta del proyecto y reubicar la carpeta de datos descargada dentro de esta nueva carpeta de "datos".

* Instalar/cargar librer칤as
```{r message=FALSE, warning=FALSE}
# Descomentar l칤nea siguiente para instalar todos los paquetes necesarios
# install.packages("data.table", "ggplot2", "mxmaps", "scales") 
library(data.table, ggplot2, mxmaps, ggridges, forcats, lubridate, forecast)
```

**Datos de la Secci칩n X. 츼mbito Familiar.**

* Crear nueva variable con ruta a carpeta con datos 
```{r}
path_sec_x <- "../datos/conjunto_de_datos_endireh_2016_csv/conjunto_de_datos_tb_sec_x_endireh_2016"
```

* Cargar diccionario de datos (칰til para consulta) 
```{r}
dict_sec_x <- fread(file.path(path_sec_x, "diccionario_de_datos/diccionario_de_datos_tb_sec_x_endireh_2016.csv"), encoding = "UTF-8")

head(dict_sec_x)
```

* Cargar conjunto de datos
```{r}
dt_sec_x <- fread(file.path(path_sec_x, "conjunto_de_datos/conjunto_de_datos_tb_sec_x_endireh_2016.csv"), encoding = "UTF-8")

head(dt_sec_x)
```

<br/>

**Datos demogr치ficos generales de la encuesta**

* Crear nueva variable con ruta a carpeta con datos 
```{r}
path_tsdem <- "../datos/conjunto_de_datos_endireh_2016_csv/conjunto_de_datos_tsdem_endireh_2016"
```

* Cargar diccionario de datos (칰til para consulta)

```{r}
tsdem_dict <- fread(file.path(path_tsdem, "diccionario_de_datos/diccionario_de_datos_tsdem_endireh_2016.csv"), encoding = "UTF-8")

head(tsdem_dict)
```

* Cargar conjunto de datos

```{r}
dt_tsdem <- fread(file.path(path_tsdem, "conjunto_de_datos/conjunto_de_datos_tsdem_endireh_2016.csv"), encoding = "UTF-8")

head(dt_tsdem)
```

<br/>

### Seleccionar y reformatear columnas relevantes

**Datos de la Secci칩n X. 츼mbito Familiar.**

* Seleccionar columnas de Identificador de la mujer, Clave de entidad federativa, Factor de expansi칩n de las mujeres elegidas y todas las columnas con respuestas de la secci칩n X

```{r message=FALSE, warning=FALSE}
# Guardar todos los nombres de columna
all_coln <- names(dt_sec_x)

# Guardar nombres de columna con las respuestas de la secci칩n X
sec_x_coln <- all_coln[grepl("p10_", all_coln, ignore.case = T)]

# Guardar nombres de columna relevantes
rel_coln <- c("ID_MUJ", "CVE_ENT", "FAC_MUJ", sec_x_coln)

# Seleccionar columnas relevantes del conjunto de datos
dt_sec_x <- dt_sec_x[, rel_coln, with = F]

```

<br/>

* Reformatear datos de columnas relevantes seg칰n su tipo de dato
```{r message=FALSE, warning=FALSE}
char_coln <- c("ID_MUJ", "CVE_ENT")
dt_sec_x[, char_coln] <- dt_sec_x[, lapply(.SD, function(c) gsub("[\r]", "", c)), .SDcols = char_coln]

num_coln <- c("FAC_MUJ", sec_x_coln)
dt_sec_x[, num_coln] <- dt_sec_x[, lapply(.SD, as.numeric), .SDcols = num_coln]
```

```{r}
head(dt_sec_x)
```

<br/>

**Datos demogr치ficos generales de la encuesta**

* Seleccionar columnas de Identificador de la mujer y Edad

```{r}
dt_tsdem <- dt_tsdem[, c("ID_MUJ", "EDAD"), with = F]
```

<br/>

* Reformatear datos de columnas relevantes seg칰n su tipo de dato
```{r}
dt_tsdem[, ID_MUJ := gsub("[\r]", "", ID_MUJ)]
dt_tsdem[, EDAD := as.numeric(EDAD)]
```

```{r}
head(dt_tsdem)
```

<br/>

***

<br/>

### **An치lisis de prevalencia de violencia familiar por entidad federativa**

Para este an치lisis emplearemos las repsuestas a la pregunta 1 de la secci칩n X.

* Crear tabla con total de mujeres por entidad
```{r}
dt_prev_e <- dt_sec_x[, .(n_poblacion = sum(FAC_MUJ)), by = CVE_ENT] 

head(dt_prev_e, n = 32)
```

<br/>

* Guardar nombres de columna con las respuestas de la pregunta 1
```{r}
p1_coln <- all_coln[grepl("p10_1_", all_coln, ignore.case = T)]

print(p1_coln)
```
<br/>

* Crear conjunto de datos con respuestas de la pregunta 1
```{r}
dt_p1 <- dt_sec_x[, c("ID_MUJ", "CVE_ENT", "FAC_MUJ", p1_coln), with = F]
```

<br/>

* Crear nueva variable que se침ala si la mujer fue violentada al menos 1 vez de alguna forma
```{r}
dt_p1[, fue_violentada := apply(dt_p1, 1, function(row) any(row %in% c(1, 2, 3)))]

head(dt_p1)
```

<br/>

* Crear tabla con total de mujeres violentadas al menos 1 vez de alguna forma por entidad
```{r}
violentadas_e <- dt_p1[fue_violentada == T, .(n_violentadas = sum(FAC_MUJ)), by = CVE_ENT]
```

<br/>

* Unir con tabla con total de mujeres por entidad
```{r}
dt_prev_e <- merge(dt_prev_e, violentadas_e, by = "CVE_ENT")
```

<br/>

* Crear nueva variable de prevalencia de violencia
```{r}
dt_prev_e[, prevalencia_general := n_violentadas/n_poblacion]
```

```{r}
head(dt_prev_e, n = 32)
```

<br/>

**游댯 Visualizaci칩n 游댯**

* Cargar datos necesarios del paquete ``mxmaps`` y unir con tabla con datos de prevalencia de violencia por entidad 
```{r}
data("df_mxstate")

dt_map <- merge(df_mxstate, 
                dt_prev_e[, .(CVE_ENT, prevalencia_general)], 
                by.x = "region", 
                by.y = "CVE_ENT", 
                all.x = TRUE)

setnames(dt_map, old = "prevalencia_general", new = "value") # Necesaria para visualizaci칩n autom치tica
```

```{r}
head(dt_map, n = 32)
```
<br/> 

* Gener visualizaci칩n
```{r}
mxhexbin_choropleth(dt_map, 
                    num_colors = 1,
                    label_size = 3,
                    title = "Porcentaje de mujeres de 15 a침os y m치s v칤ctimas de violencia \nen el 치mbito familiar en el 칰ltimo a침o por entidad federativa\n
Fuente de datos: ENDIREH 2016") +
  scale_fill_gradient(
    low = "#faeaedff",
    high = "#912236ff",
    guide = "colourbar",
    labels = percent_format(accuracy = 1L)
  )
```

<br/>

***

<br/>

### **An치lisis de prevalencia de violencia familiar por tipo de violencia**

Para este an치lisis emplearemos las repsuestas a la pregunta 1 de la secci칩n X.

#### **Tipos y subtipos de violencia**

> _**Violencia emocional**
<br/> - La han ofendido o humillado por el hecho de ser mujer (la hicieron sentir menos o mal)
<br/> - La han ignorado o no la han tomado en cuenta por ser mujer
<br/> - Le han roto o escondido alg칰n objeto personal
<br/> - La han amenazado con hacerle da침o a usted o alguien que a usted le importa
<br/> - La han corrido de su casa o amenazado con correrla
<br/> - La han encerrado o impedido salir de su casa
<br/>
<br/>**Violencia econ칩mica o patrimonial**
<br/> - Le han impedido o prohibido estudiar o trabajar
<br/> - La han obligado a poner a nombre de otra persona alguna propiedad de usted o le han quitado o robado papeles de alguna propiedad
<br/> - Le han quitado su dinero o lo han usado sin su consentimiento
<br/> - Le han quitado bienes o propiedades de usted
<br/>
<br/>**Violencia f칤sica**
<br/> - La han pellizcado, jalado el cabello, empujado, jaloneado, abofeteado o aventado alg칰n objeto
<br/> - La han atacado o agredido con un cuchillo, navaja o arma de fuego
<br/> - La han pateado o golpeado con el pu침o
<br/>
<br/>**Violencia sexual**
<br/> - Alguna persona le mostr칩 sus partes 칤ntimas o se las manose칩 enfrente de usted
<br/> - La han obligado a mirar escenas o actos sexuales o pornogr치ficos (fotos, revistas, v칤deos o pel칤culas pornogr치ficas)
<br/> - La han manoseado, tocado, besado o se le han arrimado, recargado o encimado sin su consentimiento
<br/> - Han tratado de obligarla a tener relaciones sexuales en contra de su voluntad
<br/> - La han obligado a tener relaciones sexuales en contra de su voluntad_

Fuente: [INEGI](https://www.inegi.org.mx/app/glosario/default.html?p=ENDIREH2016)

<br/>

**Datos de violencia emocional**

```{r}
# Crear nueva variable que se침ala si la mujer fue violentada al menos 1 vez emocionalmente
p1_emoc_coln <- paste0("P10_1_", c(1, 6, 7, 12, 14, 17))
dt_p1[, fue_violentada_emoc := apply(dt_p1[, p1_emoc_coln, with = F], 1, function(row) any(row %in% c(1, 2, 3)))]

# Crear tabla con total de mujeres violentadas al menos 1 vez emocionalmente por entidad
violentadas_emoc_e <- dt_p1[fue_violentada_emoc == T, .(n_violentadas_emoc = sum(FAC_MUJ)), by = CVE_ENT]

# Unir con tabla con datos por entidad
dt_prev_e <- merge(dt_prev_e, violentadas_emoc_e, by = "CVE_ENT")

# Crear nueva variable de prevalencia de violencia emocional
dt_prev_e[, prevalencia_emocional := n_violentadas_emoc/n_poblacion]
```

```{r}
head(dt_prev_e, n = 32)
```
(N칩tese que se continua trabajando sobre la misma tabla a nivel entidad.)

<br/>

**Datos de violencia econ칩mica o patrimonial**

```{r}
# Crear nueva variable que se침ala si la mujer fue violentada al menos 1 vez de forma econ칩mica o patrimonial
p1_econ_coln <- paste0("P10_1_", c(8, 9, 15, 16))
dt_p1[, fue_violentada_econ := apply(dt_p1[, p1_econ_coln, with = F], 1, function(row) any(row %in% c(1, 2, 3)))]

# Crear tabla con total de mujeres violentadas al menos 1 vez de al menos 1 vez de forma econ칩mica o patrimonial por entidad
violentadas_econ_e <- dt_p1[fue_violentada_econ == T, .(n_violentadas_econ = sum(FAC_MUJ)), by = CVE_ENT]

# Unir con tabla con datos por entidad
dt_prev_e <- merge(dt_prev_e, violentadas_econ_e, by = "CVE_ENT")

# Crear nueva variable de prevalencia de violencia econ칩mica o patrimonial
dt_prev_e[, prevalencia_economica := n_violentadas_econ/n_poblacion]
```

```{r}
head(dt_prev_e, n = 32)
```
<br/>

**Datos de violencia f칤sica**

```{r}
# Crear nueva variable que se침ala si la mujer fue violentada al menos 1 vez de forma f칤sica
p1_fisi_coln <- paste0("P10_1_", c(5, 10, 11))
dt_p1[, fue_violentada_fisi := apply(dt_p1[, p1_fisi_coln, with = F], 1, function(row) any(row %in% c(1, 2, 3)))]

# Crear tabla con total de mujeres violentadas al menos 1 vez de al menos 1 vez de forma f칤sica por entidad
violentadas_fisi_e <- dt_p1[fue_violentada_fisi == T, .(n_violentadas_fisi = sum(FAC_MUJ)), by = CVE_ENT]

# Unir con tabla con datos por entidad
dt_prev_e <- merge(dt_prev_e, violentadas_fisi_e, by = "CVE_ENT")

# Crear nueva variable de prevalencia de violencia f칤sica
dt_prev_e[, prevalencia_fisica := n_violentadas_fisi/n_poblacion]
```

```{r}
head(dt_prev_e, n = 32)
```

<br/>

**Datos de violencia sexual**

```{r}
# Crear nueva variable que se침ala si la mujer fue violentada al menos 1 vez de forma sexual
p1_sexu_coln <- paste0("P10_1_", c(2, 3, 4, 13, 18))
dt_p1[, fue_violentada_sexu := apply(dt_p1[, p1_sexu_coln, with = F], 1, function(row) any(row %in% c(1, 2, 3)))]

# Crear tabla con total de mujeres violentadas al menos 1 vez de al menos 1 vez de forma sexual por entidad
violentadas_sexu_e <- dt_p1[fue_violentada_sexu == T, .(n_violentadas_sexu = sum(FAC_MUJ)), by = CVE_ENT]

# Unir con tabla con datos por entidad
dt_prev_e <- merge(dt_prev_e, violentadas_sexu_e, by = "CVE_ENT")

# Crear nueva variable de prevalencia de violencia sexual
dt_prev_e[, prevalencia_sexual := n_violentadas_sexu/n_poblacion]
```

```{r}
head(dt_prev_e, n = 32)
```

<br/>

* Exportar tabla completa de prevalencia de violencia familiar por entidad y tipo de violencia

```{r}
write.csv(dt_prev_e, "../datos/dt_prev_e.csv")
```

<br/>

* Crear tabla de prevalencia de violencia familiar por tipo de violencia a nivel nacional
```{r}
dt_prev_mx <- data.table(dt_prev_e[, .(prevalencia_emoc = sum(n_violentadas_emoc)/sum(n_violentadas),
                                       prevalencia_econ = sum(n_violentadas_econ)/sum(n_violentadas),
                                       prevalencia_fisi = sum(n_violentadas_fisi)/sum(n_violentadas),
                                       prevalencia_sexu = sum(n_violentadas_sexu)/sum(n_violentadas))])
```

<br/>

* Dar formato largo
```{r message=FALSE, warning=FALSE}
dt_prev_mx_melted <- melt(dt_prev_mx,
                          variable.name = "tipo_violencia",
                          value.name = "prevalencia")

head(dt_prev_mx_melted)
```

<br/>

**游댯 Visualizaci칩n 游댯**

* Generar visualizaci칩n

```{r message=FALSE, warning=FALSE}
ggplot(dt_prev_mx_melted, 
       aes(x = reorder(tipo_violencia, -prevalencia), 
           y = prevalencia, 
           label = scales::percent(prevalencia, accuracy = 1L))) + 
  geom_bar(stat = "identity", width = 0.5, fill = "#912236ff") + 
  geom_text(color = "white",  size = 4, position = position_stack(vjust = .55)) +
  scale_y_continuous(labels = scales::percent_format(accuracy = 1L)) +
  labs(title = "Prevalencia de tipo de violencia entre las mujeres de 15 a침os y m치s \nv칤ctimas de violencia en el 치mbito familiar en el 칰ltimo a침o",
       x = "Tipo de violencia", 
       y = "Prevalencia",
       caption = "Fuente de datos: ENDIREH 2016") +
  scale_x_discrete(labels = c("prevalencia_emoc" = "Emocional", 
                              "prevalencia_econ" = "Econ칩mica o patrimonial", 
                              "prevalencia_fisi" = "F칤sica",
                              "prevalencia_sexu" = "Sexual")) +
  theme_minimal() +
  theme(plot.title = element_text(size = 12, hjust = 0.5, face = "bold"),
        axis.title = element_text(size = 14),
        axis.text = element_text(size = 11.5))
```

<br/>

***

<br/>

### **An치lisis de distribuci칩n de edades por tipo de violencia**

Para este an치lisis emplearemos las repsuestas a la pregunta 1 de la secci칩n X.

* Unir conjunto de datos con respuestas de la pregunta 1 con conjunto de datos de demogr치ficos generales de la encuesta

```{r}
dt_p1_ <- merge(dt_p1, dt_tsdem, by = "ID_MUJ", all.x = T)
```

<br/>

* Dar formato largo

```{r}
dt_p1_melted <- melt(dt_p1_[, c("ID_MUJ", "FAC_MUJ", "EDAD",
                         "fue_violentada_emoc", 
                         "fue_violentada_econ",
                         "fue_violentada_fisi",
                         "fue_violentada_sexu")], 
                  id = c("ID_MUJ", "FAC_MUJ", "EDAD"),
                  variable.name = "tipo_violencia")

head(dt_p1_melted)
```

<br/>

* Filtrar casos de violencia

```{r}
dt_p1_melted <- dt_p1_melted[value == T, ]
```

<br/>

* Exportar tabla completa de casos de violencia con edad y tipo de violencia

```{r}
write.csv(dt_p1_melted, "../datos/dt_casos_violencia_con_edad_y_tipo.csv")
```

<br/>

**游댯 Visualizaci칩n 游댯**

* Generar visualizaci칩n

```{r}
ggplot(dt_p1_melted, aes(x = EDAD, y = fct_reorder(tipo_violencia, EDAD))) +
  geom_density_ridges(scale = 2, 
                      color = "#912236ff",
                      fill = "#912236ff",
                      alpha = 0.5,
                      stat = "density",
                      aes(height = ..density.., 
                          weight = FAC_MUJ)) +
  scale_y_discrete(labels=c("fue_violentada_emoc" = "Emocional", 
                            "fue_violentada_econ" = "Econ칩mica o patrimonial", 
                            "fue_violentada_fisi" = "F칤sica",
                            "fue_violentada_sexu" = "Sexual")) +
  labs(title = "Distribuci칩n de edades por tipo de violencia entre las mujeres \nde 15 a침os y m치s v칤ctimas de violencia en el 치mbito familiar \nen el 칰ltimo a침o",
       x = "Edad", 
       y = "Tipo de violencia",
       caption = "Fuente de datos: ENDIREH 2016") +
  theme_minimal() +
  theme(plot.title = element_text(size = 12, hjust = 0.5, face = "bold"),
        axis.title = element_text(size = 14),
        axis.text = element_text(size = 11.5))
```

<br/>

***
***


<br/>

## Trabajando con datos de los Reportes de incidencia delictiva al mes de mayo 2021 del Secretariado Ejecutivo del Sistema Nacional de Seguridad P칰blica (SESNSP)


### Descarga

1. Entrar a la [p치gina de Datos Abiertos de Incidencia Delictiva](https://www.gob.mx/sesnsp/acciones-y-programas/datos-abiertos-de-incidencia-delictiva). > Dar click en el bot칩n de Cifras de Incidencia Delictiva Estatal, 2015 - [칰ltimo mes] [a침o del 칰ltimo mes].
2. Se abrir치 una previsualizaci칩n del archivo (alojado el Google Drive). Dar click en el bot칩n de descarga.
3. Para poder calcular tasas de incidencia, se utilizaron las proyecciones de poblaci칩n a mitad de a침o del Consejo Nacional de Poblaci칩n. (Conjunto de datos disponible en este repositorio.)


**Recomendaci칩n**: Explorar la estructura del archivo descargado, y consultar los [Diccionarios de datos de reportes de incidencia delictiva](https://drive.google.com/file/d/1rfvgcAcEzLR1Q44wwjZhjBvBFjtGSmX3/view).

<br/>

### Carga de datos a entorno de R

(Paso previo recomendado:) [Crear un nuevo proyecto de RStudio](https://support.rstudio.com/hc/en-us/articles/200526207-Using-Projects), crear una carpeta de "datos" dentro de la carpeta del proyecto y reubicar la carpeta de datos descargada dentro de esta nueva carpeta de "datos".

**Datos de incidencia delictiva**

* Cargar conjunto de datos
```{r}
dt_incidencia <- fread("../datos/IDEFC_NM_may21.csv")

head(dt_incidencia)
```

<br/>

**Datos de proyecci칩n de poblaci칩n**

* Cargar conjunto de datos

```{r}
dt_poblacion <- fread("../datos/pob_mit_proyecciones.csv", encoding = "UTF-8")

head(dt_poblacion)
```

<br/>

### Seleccionar y reformatear columnas relevantes

**Datos de incidencia delictiva**
```{r message=FALSE, warning=FALSE}
# Reemplazar espacios en nombres de columnas
names(dt_incidencia) <- gsub(" ", "_", names(dt_incidencia))

# Filtrar tipo de crimen
dt_incidencia <- dt_incidencia[Tipo_de_delito == "Violencia familiar", ]

# Convertir a formato largo
meses <- c("Enero", "Febrero", "Marzo", "Abril", "Mayo", "Junio",
           "Julio", "Agosto", "Septiembre", "Octubre", "Noviembre", "Diciembre")
setnames(dt_incidencia, old = c("A침o", "Entidad"), new = c("anio", "entidad"))
dt_incidencia <- melt.data.table(dt_incidencia, 
                                 id.vars = c("anio", "entidad"), 
                                 measure.vars = meses,
                                 variable.name = "mes",
                                 value.name = "incidencia")

# Reformatear columna
dt_incidencia[, incidencia := gsub(",", "", incidencia)]
dt_incidencia[, incidencia := as.numeric(incidencia)]

head(dt_incidencia, n = 100)
```

<br/>

**Datos de proyecci칩n de poblaci칩n**
```{r}
# Reemplazar espacios en nombres de columnas
names(dt_poblacion) <- gsub(" ", "_", names(dt_poblacion))

# Filtrar para 2015, 2016, 2017, 2018, 2019 y 2020
dt_poblacion <- dt_poblacion[ANIO >= 2015 & ANIO <= 2021, ]

# Sumar cifras de todos los segmentos por a침o
dt_poblacion <- dt_poblacion[, .(poblacion = sum(POBLACION)), by = .(ANIO, ENTIDAD)]
dt_poblacion[ENTIDAD == "Quertaro", ENTIDAD := "Quer칠taro"]

# Renombrar columnas
setnames(dt_poblacion, old = names(dt_poblacion), new = c("anio", "entidad", "poblacion"))

head(dt_poblacion, n = 100)
```

<br/>

***

<br/>

### **An치lisis de tasa de incididencia de violencia familiar mensual en los 칰ltimos a침os**

* Calcular incidencia de violencia familiar mensual para toda la Rep칰blica mexicana

```{r}
# Calcular incidencia nacional
dt_incidencia_nacional <- dt_incidencia[, .(incidencia = sum(incidencia)), by = .(anio, mes)]

# A침adir incidencia nacional a tabla de incidencia por entidad 
dt_incidencia_nacional[, entidad := "Rep칰blica Mexicana"]
dt_incidencia <- rbind(dt_incidencia, dt_incidencia_nacional)

head(dt_incidencia, n = 100)
```
<br/>

* Unir tablas

```{r}
# Unir yablad
dt <- merge(dt_incidencia, dt_poblacion, by=c("anio", "entidad"), all.x = TRUE)

head(dt, n = 100)
```

```{r}
# Calcular presuntos delitos de violencia familiar por cada 1000 habitantes
dt[, tasa_incidencia := incidencia/(poblacion/1000)] 

# A침adir columna de fecha en formato correcto (칰ltimo d칤a de cada mes)
dt$fecha <- ymd(paste(dt$anio, dt$mes, 1, sep="-"))+months(1)-days(1)
```


**游댯 Visualizaci칩n 游댯**

* Generar visualizaci칩n

```{r}
# Filter national data and relevant columns
dt_mx <- dt[entidad == "Rep칰blica Mexicana", .(fecha, tasa_incidencia)]

# Filter out november and december 2020 NA records
dt_mx <- dt_mx[complete.cases(dt_mx), ]

library(forecast)
ggseasonplot(ts(dt_mx$tasa_incidencia, c(2015, 1), frequency = 12), year.labels = T, continuous = TRUE) +
  scale_y_continuous(labels = scales::percent_format(accuracy = 1L)) +
  labs(title = "Prevalencia de tipo de violencia entre las mujeres de 15 a침os y m치s \nv칤ctimas de violencia en el 치mbito familiar en el 칰ltimo a침o",
       x = "Tipo de violencia", 
       y = "Tasa de incidencia por cada 1,000 habitantes",
       caption = "Fuente de datos: SESNSP y CONAPO") +
  theme_light() +
  theme(plot.title = element_text(size = 12, hjust = 0.5, face = "bold"),
        axis.title = element_text(size = 10),
        axis.text = element_text(size = 11.5))

```

C칩digo disponible en: [https://github.com/sarahiaguilar/violencia-intrafamiliar-taller](https://github.com/sarahiaguilar/violencia-intrafamiliar-taller)